臺灣高等法院民事判決　　　　　　　　　95年度重訴字第54號
　　原　　　告　壬○○
　　　　　　　　乙○○
　　　　　　　　丙○○
　　　　　　　　庚○○
　　　　　　　　　　　　　　樓.
　　　　　　　　戊○○
　　　　　　　　丁○○
　　共　　　同
　　訴訟代理人　壬○○
　　原　　　告　辛○○
　　　　　　　　　　　　　　號.
　　　　　　　　己○○
　　被　　　告　甲○○
　　訴訟代理人　簡炎申律師
　　　　　　　　林光彥律師
上列當事人間因原告壬○○提起刑事附帶民事訴訟，請求侵權行
為損害賠償事件，經本院刑事庭移來，其餘原告為追加，本院於
96年12月4日言詞辯論終結，茲判決如下︰
    主  文
原告之訴及假執行之聲請駁回。
訴訟費用由原告壬○○、乙○○、丙○○、庚○○、戊○○、丁
○○負擔。
    事  實
甲、原告壬○○、乙○○、丙○○、庚○○、戊○○、丁○○方
    面（下稱壬○○等6人）：
一、聲明：
  (一)被告應給付新台幣（下同）6,147,054元及自民國95年10月
    26日起至給付日止，依週年利率百分之五計算之利息予原告
    。
　(二)請准供擔保宣告假執行。
二、陳述：
  (一)兩造為訴外人陳建興之子女，陳建興於民國86年10月25日死
    亡後，被告竟意圖不法所有，連續行使偽造文書，取走陳建
    興之遺產6,147,054元，將之占為己有，被告之犯行，經臺
    灣臺北地方法院檢察署（下稱臺北地檢署）檢察官以被告犯
    有連續偽造文書、詐欺之行為提起公訴，經臺灣臺北地方法
    院刑事庭以95年度訴字第775號判決被告有罪，並經本院刑
    事庭以95年度上訴字第2756號刑事判決駁回檢察官之上訴在
    案，足認被告確有連續行使偽造文書及詐欺之行為，對原告
    因繼承取得之權利造成損害，被告自應負回復之責，爰依侵
    權行為之法則，求為命被告返還6,147,054元及自95年10月
    26日起至給付日止，依週年利率百分之五計算之利息。
  (二)被告以偽造文書之方法，侵害原告等人權利，在未經刑事法
    院判決認定前，原告自無從知悉，亦無法認定被詐取之數額
    ，況本件刑事部分之當事人僅原告一人，追加原告並未提出
    告訴，故於95年8月4日臺北地院刑事判決後，原告及追加原
    告始知悉被告有侵害其權利之事實，因此之請求消滅時效應
    於該日起算，至原告於95年8月4日提起本件損害賠償之訴，
    並未逾2年之時效期間。
  (三)被告詐領之財產既經刑事法院認定為6,147,054.98元，則被
    告應賠償之額度亦為6,147,054.98元，被告辯稱其領取之金
    額為6,108,556元，委無足取。又被告辯稱上開金額應先扣
    除申報其母親之遺產稅2,683,071元及喪葬費後，所餘2,685
    ,027 元始負返還之責云云，惟上開遺產稅部分，係被告為
    達節稅目的，利用陳建興人頭申報，嗣遭國稅局查獲剔除，
    並被處以180萬元之累進稅罰款，該罰款乃被告個人行為所
    致，不能要求原告等人分擔。
  (四)被告所謂之二次遺產分割會議，係其掩飾犯罪之行為，蓋除
    了曾委託被告出席會議之二位繼承人外，其他人均知悉陳建
    興之遺產應有千萬元以上，無法接受被告強行討論260餘萬
    元遭被告洗竊後之遺產。況原告赴美國之後，每月寄錢回家
    接濟家人並資助蓋建樓房，並未棄父母及弟妹於不顧，而被
    告以侵占陳建興遺產為由所為之照顧並非真心照顧，況其迄
    今仍計較10年多之利息，被告之行為自有可議。
三、證據：提出存放款歸戶資料、財政部台北市國稅局遺產稅核
    定通知書、遺產稅免稅證明書、戶籍謄本、房屋稅繳款書、
    宣誓證明書、機票與會議資料為證。
乙、原告辛○○、己○○方面：未於言詞辯論期日到場，亦未提
    出任何書狀或以言詞陳述。
丙、被告方面：
一、聲明：
　(一)原告之訴及假執行之聲請均駁回。
　(二)如受不利判決，請准供擔保宣告免為假執行。
二、陳述：
  (一)原告於臺北地檢署檢察官偵查時，已陳稱其於86年10月25日
    陳建興死亡後約半年，即發現被告侵占陳建興於中聯信託公
    司之信託資金，復於陳建興死亡後9個月內，又發現被告侵
    占陳建興名下彰化銀行之定存解約款項，且由86年11月23
    日就陳建興過世後之善後處理問題之會議紀錄中，亦足知原
    告及追加原告等7人已知被告將陳建興存款領出而暫為保管
    之事實，故原告至遲於87年7月25日即已知本件侵權行為之
    發生及損害賠償之義務人，況追加原告庚○○亦不否認其早
    已知悉被告之上開行為，詎原告遲至95年8月4日始提起本件
    損害賠償之訴，顯逾二年之時效期間，依民法第197條之規
    定，其請求權已罹於時效而消滅，被告自得為時效抗辯。
  (二)被告領取中聯信託公司之信託資金及彰化銀行之存款合計
    6,108,556元，用以支出喪葬費416,645元、遺產稅2,683,07
    1元、86年地價稅28,439元、87房屋修繕費190,000元及扣押
    賴文志向陳建興承租台北市○○街15號1號之房屋，於租期
    屆滿後需返還之押租金10萬元後，僅餘2,685,027元可供分
    配。
  (三)陳建興之遺產稅申報應由原告及乙○○共同為之，非由被告
    為之，且國稅局核定之2,683,071元，均屬遺產稅之稅款及
    利息，並無罰款，蓋罰款之處分係另一處分，與課稅處分無
    涉，因此原告主張上開款項中有180萬元為罰款云云，自無
    足取。至被告於陳建興死亡前取走存款3,351,984元，係陳
    建興生前所為之處分行為，原告在無任何證據之情況下，自
    不得誣指被告侵占該筆款項。原告另主張尚有二筆60萬元及
    80萬元，合計為140萬元之存款存於被告處云云，惟未舉證
    以實其說，亦無足取。
  (四)原告關於利息部分之請求，因未表明請求權之基礎，自有未
    合。縱原告得為利息部分之請求，惟原告請求9年之利息，
    亦逾民法第126條5年之規定，而罹於時效。
  (五)被告曾多次要求進行遺產分割，並於94年12月1日及96年2月
    1日召開兩次遺產分割會議，但因繼承人未全數出席而流會
    ，致無法作成分割協議，被告並無侵吞陳建興遺產之行為。
    又原告雖為家中長子，惟其於陳建興生前即走美國，未盡任
    何照顧義務，且陳建興死後又不主持家務及處理陳建興喪事
    ，每次回台均僅要強取陳建興之遺產，對弟妹之生活不予聞
    問，甚至不惜利用被告不懂法律、權宜行事之疏失，與被告
    對簿公堂，其行為自有違倫常。
三、證據：提出財政部臺北市國稅局86年度遺產稅繳款書暨繳款
    證明書、土地及建物登記謄本、思孝禮儀明細表、感謝狀、
    感謝函、支出明細、最高行政法院93年度裁字第821號裁定
    、地價稅暨房屋稅繳款書、收據、房屋租賃契約書、匯眾聯
    合法律事務所函、遺產分割會議紀錄與戶籍謄本為證。
丁、本院依職權調取臺北地檢署94年偵字第18597號卷全卷。
    理  由
一、原告壬○○主張被繼承人陳建興之遺產應由兩造繼承，而為
    繼承人之被告所侵占，請求被告返還遺產，則訴訟標的對全
    體繼承人應合一確定且應由被告以外之其餘繼承人共同起訴
    ，故原告乙○○、丙○○、庚○○、戊○○、丁○○於本院
    審理中，追加為原告，核於民事訴訟法第255條第1項第5款
    規定相符。又共同繼承人辛○○、己○○無正當理由拒絕同
    為原告，本院已依民事訴訟法第56條之1第1項規定，定期命
    辛○○、己○○追加為原告，辛○○、己○○逾期仍未追加
    ，依同條規定，視同已一起起訴。又原告辛○○、己○○未
    於言詞辯論期日到場，核無民事訴訟法第386條所列各款情
    形，爰依被告之聲請，由其一造辯論而為判決。
二、壬○○等6人主張：兩造為陳建興之子女，被告在陳建興於
    86年10月25日死亡後並未取得其他繼承人之同意或授權，竟
    於86年10月27日及同年11月3日，持陳建興所有之信託憑證
    、定存單及原留印鑑章前往中聯信託公司中正分公司（設臺
    北市○○○路○段一○九號，下稱中聯公司）、彰化銀行總
    部分行（設臺北市○○○路○段五七號，下稱彰化銀行），
    並在信託憑證背面、領息憑條、解約傳票上蓋用陳建興之印
    鑑章，領回信託基金、領取利息及辦理定存解約，計取得
    6,108,556元（依刑事判決認定為6,147,054元，但原告就被
    告抗辯應為國稅局所核定之陳建興遺產明細表所列之6,108,
    556元，表明不予爭執，本院卷50頁）之事實，為被告所不
    爭，本院應以之為裁判基礎。上開財產為陳建興之遺產，屬
    兩造所公同共有，被告未經其他公同共有同意，擅自領取並
    據為己有，自已侵害其餘繼承人即原告之權利。
三、然因侵權行為所生之損害賠償請求權，自請求權人知有損害
    及賠償義務人時起，二年間不行使而消滅，自有侵權行為時
    起，逾十年者亦同，民法第197條第1項定有明文。所謂知有
    損害，即知悉受有何項損害而言，至對於損害額則無認識之
    必要（最高法院49年台上字第2652號判例參照），亦非以知
    悉賠償義務人因侵權行為所構成之犯罪行為經檢察官起訴或
    法院判決有罪為準。查兩造於陳建興死亡後之86年11月23日
    召開會議，要求被告就陳建興之遺產及流向報告，會中被告
    已報告其將陳建興名下之存款598萬元予以解約、解約後尚
    有利息11.9萬元與3.5萬元，以及至當時為止陳建興名下之
    存款數額及全部財產情形，於被告報告後，兩造並就有關陳
    建興、兩造之母陳楊真之遺產申報、處理等問題，作成若干
    決定，其中現金659.96萬元部分（包含前開被告解約領得之
    金額），被告要維持目前狀況，仍由其保管，原告壬○○則
    認為於所有帳目未釐清前（包含陳建興以被告夫妻名義所存
    之60萬元、80萬元），不應做任何處理，因被告否認該2筆
    存款且拒絕交出任何紀錄，而未做成如何處理之決定之事實
    ，有原告丙○○負責紀錄之紀錄影本可參（本院卷88頁），
    且為壬○○等6人所不爭（本院卷209頁）。上開紀錄雖未表
    明被告以侵權行為方式將陳建興之存款解約，然原告既因不
    信任被告處理陳建興遺產之經過而要求被告為報告，且因被
    告之報告而知悉被告於陳建興死亡後仍以陳建興名義解約之
    方式取得陳建興之遺產，解約時復未經其等同意，而領得之
    659.96萬元現仍由被告持有中等事實，自應解為原告已知悉
    被告以不法方法侵佔其等因繼承取得陳建興遺產之事實。參
    以原告壬○○於94年12月16日提出之刑事調查證據聲請狀中
    稱乙○○、庚○○、戊○○、辛○○、丁○○、己○○及邱
    勝吉（亦為陳建興所生，但出養他人）等人，就父親陳建興
    遺產清查以及向被告要求交出父親陳建興存款60萬元、80萬
    元等事實經過皆有參與等語（同上偵查卷120頁），益臻明
    確。是本件侵權行為損害賠償請求權之消滅時效，至遲應自
    86年11月23日開始起算，壬○○等6人主張於臺灣臺北地方
    法院於95年6月26日判決被告有罪時，始知悉被告之侵權行
    為，於前開86年11月23日會議時，不知被告拿走陳建興之金
    錢云云，尚非可採。至於原告壬○○於94年6月9日向臺北地
    檢署檢察官提出之刑事告訴狀中，陳稱其父親死亡後，被告
    拒絕交出自其母親住院至父親過世之二年半期間，父母親之
    金錢流向情形，嗣更避不見面，其經過9個月的調查，始查
    出不但其母陳楊真（按於84年6月13日死亡）之遺產遭被告
    侵占，連父親之遺產亦遭被告侵占入己（同署94年度偵字第
    18597號卷19頁）；於94年12月2日檢察官偵查時，復稱其父
    親於86年10月25日過世，約過了半年，其申報遺產稅，才發
    現被告將其母親存款人轉到父親名下，並將父親於中聯信託
    之存款解約，其發現將父親彰化銀行之存款解約，在父親過
    世後不到9個月（同上偵查卷39頁）等語，乃就被告侵權行
    為所得之確切金額或侵權行為之細節如何所為之調查，縱該
    等細節知悉在前開會議之後，亦不影響消滅時效應自前開會
    議時起算。同理，縱其他原告於被告經檢察官提起公訴或法
    院判決處罪刑時，始知悉被告確實侵占之金額及侵權行為細
    節，亦不影響消滅時效之起算。本件消滅時效既應自86年11
    月23日開始起算，則至原告壬○○於95年8月4日提起附帶民
    事訴訟、其餘原告嗣於本院為追加起訴，均已逾2年，被告
    抗辯原告之請求權已罹於時效而消滅，拒絕賠償，自屬有據
    。又壬○○等6人經本院闡明後，並未主張其他法律關係，
    本院自無從就其他法律關係是否存在為審判。再者，被告之
    抗辯既有理由，則本院亦不必就被告抗辯應以其支出之喪葬
    費等與原告之請求為抵銷，有無理由為裁判，均併予敘明。
四、綜上所述，原告主張本於依侵權行為之法則，請求被告返還
    6,147,054元及自95年10月26日起算之法定利息為無理由，
    不應准許。其假執行之聲請亦失所附麗，應併予駁回。
五、據上論結，本件原告之訴為無理由。依民事訴訟法第385條
    第1項、第78條、第56條之1第5項，判決如主文。
中　　華　　民　　國　　96　　年　　12　　月　　18　　日
                    民事第九庭
                        審判長法  官    黃熙嫣
                              法  官    陳玉完
                              法  官    呂太郎
正本係照原本作成。
如不服本判決，應於收受送達後20日內向本院提出上訴書狀，其
未表明上訴理由者，應於提出上訴後20日內向本院補提理由書狀
（均須按他造當事人之人數附繕本）上訴時應提出委任律師或具
有律師資格之人之委任狀；委任有律師資格者，另應附具律師資
格證書及釋明委任人與受任人有民事訴訟法第466條之1第1項但
書或第2項（詳附註）所定關係之釋明文書影本。
中　　華　　民　　國　　96　　年　　12　　月　　20　　日
　　　　　　　　　　　　　　　書記官    黃千鶴
附註：
民事訴訟法第466條之1（第1項、第2項）：
對於第二審判決上訴，上訴人應委任律師為訴訟代理人。但上訴
人或其他法定代理人具有律師資格者，不在此限。
上訴人之配偶、三親等內之血親、二親等內之姻親，或上訴人為
法人、中央或地方機關時，其所屬專任人員具有律師資格並經法
院認為適當者，亦得為第三審訴訟代理人。
